臺灣高等法院臺南分院刑事判決　　　　　　九十三年度上更(一)字第六七號　　Ｇ
　　　上　訴　人　臺灣臺南地方法院檢察署檢察官
　　　被　　　告　甲　○　○
　　　指定辯護人　本院公設辯護人　乙　○　○
右上訴人因被告公共危險等案件，不服臺灣臺南地方法院九十二年度訴緝字第四一號
中華民國九十二年七月十八日第一審判決（起訴案號：臺灣臺南地方法院檢察署八十
八年度偵字第四四四三、一二七六五號），提起上訴，經判決後由最高法院第一次發
回更審，本院判決如左：
      主      文
原判決撤銷。
甲○○共同私行拘禁，累犯，處有期徒刑伍月，如易科罰金，以參佰元折算壹日。
      事      實
一、甲○○曾於民國（下同）八十二年間因施用毒品及麻醉藥品管理條例罪，分別經
    臺灣臺南地方法院判處有期徒刑三年二月、三月，於八十五年七月十五日執行完
    畢。
二、甲○○與曾英郎、謝慧、林億富、林世勳、林柏章、劉聰明（曾英郎等六人分
    別經本院九十二年度上訴字第六六號判處罪刑在案）、林正宗、莫昱勳、林鼎營
    （以上三人業經臺灣臺北地方法院各判處有期徒刑六月在案）於八十七年間，各
    因案在國防部新店監獄（下稱「新店軍監」）服刑，因同監受刑人張瑞明違規而
    被處以收監處分，引起張瑞明好友莫昱勳不滿，莫昱勳乃於八十七年七月五日十
    四時許，要求其餘在監受刑人大聲鼓噪，時任新店軍監上尉副分隊長即公務員張
    嘉明聞訊前來瞭解狀況，執行公務安定囚情，遭莫昱勳拉入監區，林正宗則守在
    監區入口，使前來執行戒護公務之戒護人員不能進入監區，甲○○與莫昱勳、曾
    英郎、謝慧、林億富、林世勳、林柏章、劉聰明、葉代強、陳錦隆及其他已成
    年不詳姓名年籍之受刑人多名，共同基於傷害之故意及犯意聯絡，圍毆張嘉明，
    造成張嘉明受有左眼眼膜破損、身體多處擦傷、瘀傷（即右手、腕二處、左肘一
    處、右上臂一處、左前胸一處、左背二處、左臀一處、右背肩三處、左膝一處）
    （傷害部分未據告訴），而對於執行職務之公務員張嘉明施強暴，並私行拘禁達
    數小時，嗣並進入監獄內之廣場，而林鼎營則另因平時認為新店軍監管教不當，
    已有積怨，趁此機會，與不詳姓名成年男子，共同將當時命張嘉明及當時值勤之
    內戒護人員鄭瑞榮、李育瑞、林明義、張逢文、田凱文、鍾至賢、連富榮、陳志
    明、陳啟煜、楊智凱、蕭禮峰等人脫去衣服僅留內褲關進該監十二房內使不能離
    去，甲○○叫葉代強、陳錦隆到右一寢室鐵門負責看守，不讓外人進來，後經同
    監受刑人李建中求情，使讓張嘉明等人穿上衣服，然後再關入組長室內，以此方
    法對該等執行職務之公務員施以強暴，前後約私行拘禁達數小時。其餘受刑人多
    人乃趁此機會隨林正宗離開監區，進入新店軍監內之廣場開始鼓噪。
三、案經新店軍監及由新店軍監移送臺灣臺北地方法院檢察署偵辦，並由該署呈請臺
    灣高等法院檢察署核轉臺灣臺南地方法院檢察署檢察官偵查起訴。
      理      由
一、被告甲○○矢口否認有右揭暴行妨害公務、私行拘禁等犯行，辯稱：案發當時混
    亂，我不是帶頭起鬨的人，沒有參與毆打軍監管理人員張嘉明等人，是其他受刑
    人要求張嘉明等人脫下衣服拘禁起來，我沒參與云云。經查：
(一)右揭事實，業經被害人張嘉明、鄭瑞榮、李育瑞、林明義、張逢文、田凱文、鍾
    至賢、連富榮、陳志明、陳啟煜、楊智凱等人提出報告書、及於接受新店軍監調
    查時指述在卷（見國防部新店監獄卷報告及談話筆錄），而被害人張嘉明受有事
    實欄所載之傷害，亦有診斷證明書影本二份、國軍治療記錄影本在卷可稽（見國
    防部新店監獄卷六十八頁背面至七十頁），復有兇器及被破壞物品照片影本九張
    附卷佐證（見同上卷八十一頁背面至八十五頁）。又同案被告林正宗、莫昱勳、
    林鼎營等涉犯本案，分別經臺灣臺北地方法院各判處有期徒刑六月，有該院八十
    八年度訴字第四五一號刑事判決書附卷可按（見一審卷第二宗第二九三至三○六
    頁）。另曾英郎、謝慧、林億富、林世勳、林柏章、劉聰明等涉犯本案，亦經
    本院分別判處謝慧、劉聰明有期徒刑陸月；林柏章處有期徒刑伍月；曾英郎、林
    億富、林世勳處有期徒刑肆月，有本院九十二年上訴字第六六號刑事判決書附卷
    可按。
(二)參以被告甲○○於偵查中坦供其於案發時有拿木棍 (見本院調閱之臺灣臺北地方
    法院檢察署八十七年度偵字第五五三０號卷第八六頁反面、八十七年十一月六日
    訊問筆錄），而同案被告劉志文證稱：甲○○．．．等人，都用木棍及鐵棒等武
    器毆打（指打張嘉明），因人多手雜所以不清楚毆打那些部位．．．等語（見國
    防部新店監獄戒護隊調查案件八十七年七月十八日談話筆錄）。另證人張嘉明另
    證稱：莫昱勳將伊拉進監區，棍棒就一齊下來，但不知其他還有誰打等語（見臺
    灣臺北地方法院八十八年度訴字第四五一號刑事判決、該院八十九年九月十四日
    訊問筆錄），此外，有張嘉明之驗傷單，附於偵查卷宗可佐，均足認定被告與莫
    昱勳等人確有毆打執行職務之公務員張嘉明等事實；再酌以同案被告葉代強於偵
    查中供稱：暴動時我與陳錦隆被叫到右一寢室鐵門負責看守，不讓外人進來，因
    為我如不聽怕被打，是甲○○叫我去的等語（見本院調閱之臺灣臺北地方法院檢
    察署八十七年度偵字第五五三０號卷八十七年八月二十七日訊問筆錄），另同案
    被告林進益證稱：係林鼎營將內戒護控制在庫房等語（見臺灣臺北地方法院八十
    八年度訴字第四五一號刑事判決、該院八十八年五月六日訊問筆錄），及同案被
    告林正宗則證稱：係林鼎營命令內戒護脫衣服等語（見臺灣臺北地方法院八十八
    年度訴字第四五一號刑事判決、該院八十八年五月六日訊問筆錄），足認被告甲
    ○○確有共同私行拘禁之行為。
    綜上所述，故被告上開所辯解，顯係圖卸刑責之詞，不足採信。本件事證明確，
    被告犯行堪以認定，應予依法論科。
二、核被告甲○○所為，係犯刑法第一百三十五條第一項之暴行妨害公務罪、第三百
    零二條第一項之私行拘禁罪，其所犯二罪間，均有方法結果關係，被告以一行為
    私行拘禁數人，係想像競合犯，應分別依刑法第五十五條牽連犯及想像競合之例
    ，論以較重之刑法第三百零二條第一項私行拘禁罪，公訴意旨雖認被告與他人共
    同犯有同法第一百三十六條第一項之首謀強暴妨害公務罪，但此部分應論以同法
    第一百三十五條第一項，方屬得當，但因與前揭同法第三百零二條第一項有裁判
    上一罪關係，乃僅論以較重之刑法第三百零二條第一項之罪，前開法條即無庸再
    予變更。被告分別與莫昱勳、林鼎營二人（莫昱勳、林鼎營二人之間，並無犯意
    聯絡或行為分擔，此部分業經臺灣臺北地方法院以八十八年度訴字第四五一號刑
    事判決確定在案），與曾英郎、謝慧、林億富、林世勳、林柏章、劉聰明、林
    正宗、葉代強、陳錦隆及其他已成年不詳姓名年籍之受刑人多名間，有犯意聯絡
    及行為分擔，各為共同正犯。查被告甲○○曾於八十二年間因施用毒品及麻醉藥
    品管理條例罪，分別經臺灣臺南地方法院判處有期徒刑三年二月、三月，於八十
    五年七月十五日執行完畢。此有臺灣高等法院被告全國前案紀錄表附卷可稽，其
    於有期徒刑執行完畢後，五年以內再犯本件有期徒刑以上之罪，為累犯，依刑法
    第四十七條之規定，加重其刑。
三、至於公訴意旨另稱被告甲○○涉犯刑法第一百三十六條第一項後段之首謀聚眾強
    暴妨害公務罪，惟刑法上所謂之「聚眾」，須以多數人有隨時可以增加之狀況者
    而言，本件所示之情形應不屬之，最高法院二十年非字第一一四號、同院二十八
    年上字第六二一號判決之旨，可為參照，核其犯罪情節，應僅構成同法第一百三
    十五條第一項之罪，至於公訴意旨復稱被告有同法第一百三十八條毀損公務物品
    罪、第一百七十三條第三項、第一項之放火未遂罪等語，惟被告甲○○矢口否認
    有上揭犯行，辯稱：案發當時混亂，我只有丟擲燈管，那是他們從庫房裡面拿出
    來的，我沒有點火等語。經查：（一）證人張嘉明到庭證稱不知誰放火等語（見
    臺灣臺北地方法院八十八年度訴字第四五一號刑事判決、該院八十九年九月十四
    日訊問筆錄），同案被告葉代強則證稱莫昱勳叫伊拿棍子，交代大家不要讓戒護
    進來等語，及莫昱勳叫大家開始鼓噪等語（見同上院八十八年四月一日訊問筆錄
    ），證人連富榮證稱不是莫昱勳、張瑞明不讓內戒護出來等語，及未看見是誰放
    火等語（見同上院八十八年五月十三日訊問筆錄），足認被告並未有何放火行為
    ；（二）至於公訴意旨所本之證人張嘉明、楊智凱、陳志明、陳啟煜、鄭瑞榮、
    李育瑞、林明義、張逢文、田凱文、鍾至賢、連富榮、蕭禮峰等人，當時均為在
    該監執行職務之軍司法警察官、警察，復對移送機關有高度服從性，縱其報告、
    指證全部一致，倘無其他積極佐證，亦難盡採為對被告不利之認定；（三）而其
    同案被告林進益、段經文、何清水、劉志文、李金明各於新店軍監所作之供述，
    及林柏章之「陳述狀」，除前揭查有佐證，並經互核一致之部分以外，各該受刑
    人如因在監服刑壓力下而攀誣素有怨隙之其他受刑人，並卸免自己罪責，此一可
    能性即不能加以排除，更難盡採為對被告論罪之證據；（四）又起訴事實認「被
    告等人趁此機會損壞監區內公務員職務上掌管之門窗、電風扇、鐵門、警報器、
    鎖頭、作業用工具、燈管、掃把、羽毛球拍等物品，並離開監區進入新店軍監內
    之廣場開始鼓噪，辱罵戒護人員，且在廣場聚集監區內公務員職務上掌管之可燃
    物品，而將松香水淋於布上放火，燒燬毛巾被、棉被、殺蟲劑等物品」，然上開
    門窗、電風扇、鐵門、警報器、鎖頭、作業用工具、燈管、掃把、羽毛球拍等物
    品，均為日常使用之物品，非屬該監獄公務員職務上掌管之物品。至於新店軍監
    移請檢察官偵辦意旨，雖有現場庫房焦黑照片，及經拆卸公務物品照片等證物，
    並不足以證明確係何人所為，且案發現場既為監獄，又非完全失序或有何大火吞
    噬監獄之情形，卻無任何案發當時現場搜證或監控之錄影帶等證物可供調查佐證
    ，自難僅據前開照片或證人之證詞，遽認被告等人確犯有刑法第一百三十八條毀
    損公務物品罪、第一百七十三條第三項、第一項之放火未遂罪，或與其他行為人
    有犯意聯絡、行為分擔；（五）惟公訴意旨認此部分均與前開有罪部分有方法結
    果之牽連關係，為裁判上一罪，本院乃不另為無罪之諭知。
四、另公訴意旨稱被告甲○○涉犯刑法第二百七十七條第一項之傷害罪，惟按告訴乃
    論之罪，未經告訴，應諭知不受理之判決。刑事訴訟法第三百零三條第三款定有
    明文。又刑法第二百七十七條第一項之傷害罪，係屬告訴乃論之罪，依同法第二
    百八十七條前段之規定，須告訴乃論。查本件被害人張嘉明遭被告等人毆打，造
    成張嘉明受有左眼眼膜破損、身體多處擦傷、瘀傷等傷害，雖有診斷證明書影本
    二份、國軍治療記錄影本在卷可稽（見國防部新店監獄卷六十八頁背面至七十頁
    ），而告訴須告訴人於告訴期間向偵查機關為之，始為合法，被害人張嘉明於非
    偵查機關之上開監獄戒護隊調查時雖有表明要提出告訴，並載明該戒護隊調查談
    話筆錄可稽（見該隊八十七年七月十五日談話筆錄），其他並無於告訴期間向偵
    查機關表示告訴，其告訴顯非合法，依上開規定及說明，本應諭知不受理之判決
    ，惟公訴意旨認此部分均與前開有罪部分有方法結果之牽連關係，為裁判上一罪
    ，本院乃不另為不受理之諭知。
五、原審未為詳察，遽為諭知被告無罪，顯有未洽。檢察官上訴意旨據以指摘原判決
    不當，為有理由，應由本院將原判決撤銷改判。爰審酌被告於受刑期間，仍未奉
    公守法，在監服刑稍不如意，即以暴力手段妨害公務，毀損公物、傷害及私行拘
    禁公務人員，犯罪所生危害及犯罪後之態度等一切情狀，量處如主文第二項所示
    之刑，以示懲儆。又查被告行為後，刑法已於九十年一月十日修正公佈，並自同
    年月十二日生效，該法修正後第四十一條第一項前段易科罰金之折算標準，與修
    正前刑法第四十一條規定比較，以修正後之規定較有利於行為人，本件被告等六
    人犯罪時間，雖在刑法修正生效之前，仍應依刑法第二條第一項前段規定，適用
    裁判時即修正後之刑法第四十一條第一項前段之規定，就被告所量處之刑，諭知
    易科罰金之折算標準。
據上論斷，應依刑事訴訟法第三百六十九條第一項前段、第三百六十四條、第二百九
十九條第一項前段，刑法第二條第一項前段、第二十八條、第一百三十五條第一項、
第三百零二條第一項、第五十五條、第四十七條、修正後第四十一條第一項前段、罰
金罰鍰提高標準條例第一條前段、第二條，判決如主文。
本案經檢察官廖椿堅到庭執行職務。
中    華    民    國      九十三      年      九      月      十        日
                                  臺灣高等法院臺南分院刑事第四庭
                                      審判長法官  鄭    文    肅
                                            法官  高    明    發
                                            法官  王    浦    傑
右正本證明與原本無異。
如不服本判決，應於判決送達後十日內向本院提出上訴狀，其未敘述理由者並應於提
出上訴狀後十日內向本院補提理由書（應附繕本)。
                                      法院書記官  蔡    振    豐
中    華    民    國      九十三      年      九      月      十三      日
附錄本案所犯法條全文
刑法第三百零二條第一項：
私行拘禁或以其他非法方法，剝奪人之行動自由者，處五年以下有期徒刑、拘役或三
百元以下罰金。
